【裁判字號】    98,訴,314
【裁判日期】    990119
【裁判案由】    誣告
【裁判全文】
臺灣士林地方法院刑事判決               98年度訴字第314號
公  訴  人  臺灣士林地方法院檢察署檢察官
被      告  甲○○
上列被告因誣告案件，經檢察官提起公訴（97年度偵字第16246
號），本院判決如下：
    主  文
甲○○犯誣告罪，處有期徒刑陸月。
    事  實
一、甲○○與乙○○胞姐謝瑋玲前為男女朋友，曾同居多年，並
    將其與謝瑋玲所共同出資購買之坐落臺北縣汐止市○○○段
    叭嗹港口小段0000-0000 地號土地暨其上建號00000-000 號
    、門牌號碼為臺北縣汐止市○○街34號4 樓之1 之房屋（下
    稱系爭房地）登記在謝瑋玲名下。詎甲○○竟意圖使乙○○
    、謝瑋玲受刑事處分，虛構乙○○為圖得系爭房地，於民國
    91年7 月間，委由謝瑋玲出面向甲○○訛稱乙○○欲辦理移
    民澳洲，移民手續需資產證明，擬將系爭房地暫時移轉過戶
    予乙○○，俟乙○○辦妥移民手續及安頓居家後，再行返還
    系爭房地，使甲○○不疑有他，遂予允諾，並由謝瑋玲委請
    不知情之地政士吳桂媚辦妥系爭房地之移轉手續，嗣竟拒絕
    返還系爭房地等不實事實，於96年11月6 日具狀向臺灣士林
    地方法院檢察署提出乙○○、謝瑋玲詐欺、背信等告訴，嗣
    經臺灣士林地方法院檢察署檢察官以97年度偵字第11892 號
    、98年度偵續字第49號為不起訴處分確定後，始查悉上情。
二、案經乙○○訴由臺灣士林地方法院檢察署檢察官偵查起訴。
    理  由
壹、證據能力部分：
    本案所引用之供述及非供述證據，經本院依法踐行調查證據
    程序，檢察官及被告甲○○均不爭執各該證據之證據能力，
    且亦查無依法應排除其證據能力之情形，是後述所引用證據
    之證據能力均無疑義。
貳、實體部分：
一、訊據被告甲○○固不否認有對告訴人乙○○、被害人謝瑋玲
    提出詐欺、背信之告訴，惟矢口否認有何誣告犯行，並辯稱
    ：系爭房地於91年7 月過戶給乙○○前之登記名義所有權人
    雖為謝瑋玲，惟系爭房地之頭期款、裝潢費用都由被告所支
    付，91年間起至94年7 月間止，系爭房地登記給乙○○之後
    的房屋貸款都還是由被告所支付，故就系爭房地被告與謝瑋
    玲間之法律關係為借名登記，系爭房地之使用、收益及處分
    權應屬被告所有；又系爭房地既係為乙○○辦理澳洲移民需
    要資產證明始由謝瑋玲移轉登記予乙○○，則在辦妥移民事
    宜後，乙○○未將系爭房地移轉登記回予謝瑋玲，謝瑋玲與
    乙○○2 人自屬有詐欺、背信之行為，伊所提告訴並非誣告
    云云。經查：
  (一)被告甲○○曾於96年11月6 日以於91年7 月間，乙○○委由
    謝瑋玲出面向被告訛稱乙○○欲辦理移民澳洲，移民手續需
    資產證明，擬將系爭房地暫時移轉過戶予乙○○，俟乙○○
    辦妥移民手續及安頓居家後，再行返還系爭房地，使被告不
    疑有他，遂予允諾，並由謝瑋玲委請不知情之地政士吳桂媚
    辦妥系爭房地之移轉手續，嗣竟拒絕返還系爭房地等事實為
    由，認乙○○、謝瑋玲涉犯詐欺及背信罪嫌而具狀向臺灣士
    林地方法院檢察署提出告訴，旋由臺灣士林地方法院檢察署
    檢察官以97年度偵字第11892 號為不起訴處分後，被告聲請
    再議，經臺灣高等法院檢察署檢察長發回續行偵查，再由臺
    灣士林地方法院檢察署檢察官以98年度偵續字第49號為不起
    訴處分確定等事實，業經告訴代理人陳智義律師指訴歷歷，
    亦為被告甲○○所不否認，復有臺灣士林地方法院檢察署檢
    察官97年度偵字第11892 號、98年度偵續字第49號不起訴處
    分書影本各1 份在卷可稽，而堪認定。
  (二)再者，系爭房地係以買賣為移轉登記原因，於91年6 月10日
    由被害人謝瑋玲之名下，移轉登記予告訴人乙○○，及告訴
    人乙○○於96年9 月6 日委任應明銓律師為訴訟代理人對被
    告提出返還系爭房地之民事訴訟，並獲得全部勝訴之判決；
    及在同一民事事件中，被告對乙○○提出將系爭房地返還予
    被告之反訴，主張系爭房地係伊借名登記在謝瑋玲名下，而
    反訴部分獲致敗訴判決，嗣被告就本訴與反訴部分均提出上
    訴後，均經臺灣高等法院於98年3 月17日以97年度上易字第
    320 號駁回上訴確定等事實，業經本院調閱本院內湖簡易庭
    96年度湖訴字第13號卷宗、臺灣高等法院97年度上易字第32
    0 號卷宗查明屬實，復有附於本院內湖簡易庭96年度湖訴字
    第13號卷宗內之系爭房地之所有權狀、建物登記第一類謄本
    、不動產（土地及建物）買賣契約影本、財政部臺灣省北區
    國稅局瑞芳稽徵所（汐止服務處）91年7 月2 日北區國稅瑞
    芳汐審字第0910001857號函文各1 件（見該卷第11至12頁，
    第13至15頁，222 至224 頁，第115 至116 頁），及上開2
    份民事判決在卷可參，亦可採認。
  (三)復次，系爭房地於91年6 月10日移轉登記予告訴人乙○○前
    ，係由被害人謝瑋玲於84年間所購買，被告因與謝瑋玲當時
    為男女朋友關係，並一同從事室內設計賺錢，故被告亦有支
    付購買系爭房地所需之部分貸款等情，業經證人即被害人謝
    瑋玲於本院內湖簡易庭96年度湖訴字第13號案件中證述明確
    ，而被告對此節於上開民事事件審理中亦不否認，有前述本
    院民事判決1 份在卷可稽，足認系爭房地於91年6 月10日移
    轉登記予乙○○前，確係由被告與謝瑋玲共同出資支付購買
    系爭房地所需之款項，並經被告同意而登記在謝瑋玲名下。
    準此，不論被告是否曾支付購買系爭房地所需之貸款或其他
    款項，系爭房地於購買當時係合法登記於謝瑋玲名下，謝瑋
    玲即屬系爭房地之有權處分人一節可以認定。
  (四)被告雖一再辯稱：系爭房地係伊借名登記予謝瑋玲，當初因
    告訴人乙○○辦理澳洲移民需要資產證明始由謝瑋玲將系爭
    房地移轉登記予乙○○，惟在辦妥移民事宜後，乙○○未將
    依約系爭房地移轉登記回予謝瑋玲，謝瑋玲與乙○○2 人自
    屬確有詐欺、背信之行為云云，惟顯與上開事證有間，已難
    遽採，況被告以伊與謝瑋玲間就系爭房地存在有借名登記關
    係為由，而以反訴主張乙○○應返還登記系爭房地予伊乙節
    ，亦經本院內湖簡易庭96年度湖訴字第13號民事判決駁回被
    告反訴之起訴，嗣經臺灣高等法院97年度上易字第320 號駁
    回被告反訴之上訴確定，業如前述，足認被告所辯伊與謝瑋
    玲間存在有借名登記云云，無從採取。又謝瑋玲與乙○○就
    系爭房地所為之買賣，並非假買賣，及謝瑋玲與乙○○就系
    爭房地進行買賣之移轉登記時，並未提及係因乙○○為辦理
    移民需資產證明等事實，除有乙○○於上開民事事件中提出
    上述之不動產（土地及建物）買賣契約影本1 份及謝瑋玲與
    乙○○就系爭房地間之移轉准予以「買賣」認定之上述財政
    部臺灣省北區國稅局瑞芳稽徵所（汐止服務處）函文1 份可
    資佐證外，復經證人即承辦系爭房地移轉登記之地政士吳桂
    媚亦曾於被告對乙○○等人提出告訴之案件偵查中到庭證稱
    ：當時告訴人（即本案被告）與被告謝瑋玲到伊事務所說要
    辦理系爭房地之所有權移轉，由被告乙○○出名向銀行貸款
    ，告訴人均知悉，告訴人係與被告謝瑋玲一同前來，手續齊
    備後，系爭房地即由被告謝瑋玲名下辦理過戶至被告乙○○
    名下，被告乙○○都有付款，伊檢具相關過戶申請資料，前
    往臺北縣汐止地政事務所辦理，告訴人及被告謝瑋玲繳交證
    件時均告訴伊要將系爭房地過戶給乙○○，告訴人沒有說是
    因為被告乙○○要辦理移民澳洲，需要財產證明，所以才要
    辦理房屋過戶，應該是私底下聊天時有說到被告乙○○要移
    民一事，沒有提到移民跟過戶房子有何關係，且是與被告謝
    瑋玲聊天時提到的等語（見98年度他字第35969 號偵查卷第
    189 頁），而堪認定。則被告既明確知悉系爭房地於91年6
    月10日移轉登記予告訴人乙○○前，係登記在謝瑋玲名下，
    而謝瑋玲與乙○○間就系爭房地所為之買賣行為，亦屬真實
    之財產買賣交易，被告於96年11月6 日所提之告訴狀內偽稱
    ：於91年7 月間，乙○○委由謝瑋玲出面向被告訛稱乙○○
    欲辦理移民澳洲，移民手續需資產證明，擬將系爭房地暫時
    移轉過戶予乙○○，俟乙○○辦妥移民手續及安頓居家後，
    再行返還系爭房地，使被告不疑有他，遂予允諾，並由謝瑋
    玲委請不知情之地政士吳桂媚辦妥系爭房地之移轉手續，嗣
    竟拒絕返還系爭房地等事實，而向臺灣士林地方法院檢察署
    針對謝瑋玲、乙○○提出詐欺及背信之告訴，其自有虛捏事
    實而故意為申告行為之情事。
  (五)至被告雖另辯以：91年6 月10日系爭房地移轉登記後，伊有
    匯款至乙○○之房貸帳戶，故可知系爭房地是伊借名登記予
    乙○○云云，經查，自91年7 月15日起至95年10月31日止，
    僅於93年5 月7 日、93年6 月7 日、93年7 月5 日、93年11
    月9 日有自被告所申設之華南銀行樟樹灣分行000000000000
    號帳戶各匯款新臺幣（下同）1 萬元，用以繳納4 次各9,23
    0 元之系爭房地貸款之事實，固有合作金庫商業銀行汐止分
    行98年11月16日「合金汐字第0980005220」號函在卷可考，
    惟被告與謝瑋玲間就系爭房地既無借名登記之關係，而被告
    對乙○○就系爭房地所提起之返還登記訴訟亦敗訴確定，且
    被告明知系爭房地由謝瑋玲移轉登記予乙○○並非因為辦理
    移民所需等事實，均如前述，則不論被告嗣後是否從自己之
    帳戶匯款至乙○○之系爭房地房貸帳戶，均無解於被告確有
    故意虛捏上開事實而為誣告之行為；況若系爭房地果係被告
    借名登記予乙○○，而需由被告負擔繳納系爭房地房貸之責
    ，被告怎可能自91年7 月15日起至95年10月31日止僅需繳納
    區區「4 次」房貸款項？益徵被告匯款至乙○○關於系爭房
    地之房貸帳戶，並非係因系爭房地為被告借名登記予乙○○
    而需由被告繳納房貸款項。
  (六)綜上所述，本件被告誣告告訴人乙○○與被害人謝瑋玲之犯
    行事證明確足可認定，應予依法論科。
二、核被告甲○○上開所為，係犯刑法第169 條第1 項之誣告罪
    。又誣告罪係妨害國家審判權之罪，故以一訴狀誣告數人，
    僅能成立一誣告罪（最高法院91年度臺上字第927 號、86年
    度臺上字第3204號刑事判決要旨參照），是被告甲○○雖於
    96年11月6 日之告訴狀中同時誣指告訴人乙○○與被害人謝
    瑋玲，然其所為該次誣告行為，仍應論以一罪。爰審酌被告
    甲○○雖未曾受有期徒刑以上刑之宣告，此有臺灣高等法院
    被告前案紀錄表在卷可稽，然其僅因系爭房地民事上之糾紛
    ，即虛捏上開事實，對乙○○、謝瑋玲提出詐欺、背信等告
    訴，足使乙○○、謝瑋玲受有刑事處分，並造成司法調查程
    序之無益進行，妨害司法正義之實現，且於犯後未能坦承犯
    行，及其品行、犯罪動機、目的、手段、生活狀況、智識程
    度及所生之損害等一切情狀，量處如主文所示之刑。
據上論斷，應依刑事訴訟法第299 條第1 項前段，刑法第169 條
第1 項，判決如主文。
本案經檢察官王巧玲到庭執行職務
中    華    民    國    99    年    1     月    19    日
                  刑事第七庭審判長法  官  王美玲
                                  法  官  高雅敏
                                  法  官  吳志豪
以上正本證明與原本無異。
如不服本判決應於收受判決後10日內向本院提出上訴書狀，並應
應敘述具體理由。其未敘述上訴理由者，應於上訴期間屆滿後20
日內向本院補提理由書 (均須按他造當事人之人數附繕本)「 切
勿逕送上級法院」。
                                  書記官  陳芝箖
中    華    民    國    99    年    1     月    19    日
附錄本案論罪科刑法條：
刑法第169條第1項
意圖他人受刑事或懲戒處分，向該管公務員誣告者，處 7 年以下
有期徒刑。


司法院資訊處製作；財團法人民間司法改革基金會備份。
